【裁判字號】    98,上易,201
【裁判日期】    980511
【裁判案由】    詐欺
【裁判全文】
臺灣高等法院高雄分院刑事判決         98年度上易字第201號
上  訴  人  臺灣高雄地方法院檢察署檢察官
被      告  丙○○
上列上訴人因被告詐欺案件，不服臺灣高雄地方法院97年度簡上
字第1021號中華民國98年1 月22日第一審判決（聲請簡易判決處
刑案號：臺灣高雄地方法院檢察署97年度偵字第20157 號），提
起上訴，本院判決如下：
    主  文
上訴駁回。
    理  由
一、本判決所引用之證據資料（詳後引用之各項證據），其中傳
    聞證據部分，縱無刑事訴訟法第159 條之1 至第159 條之4
    或其他規定之傳聞證據例外情形，亦因檢察官、被告丙○○
    （下稱被告）於本院審判程序對證據能力均不爭執，依刑事
    訴訟法第159 條之5 第2 項之規定，本院審酌各該交易紀錄
    乃相關金融機構或行庫，於帳戶使用進出資金時為留存紀錄
    而製作，作成當時之情況係屬正常，而戊○○、乙○○、甲○○、丁○○、己○○於警詢所為之陳述，並無不當取供情
    事，且均與本案相關之待證事實具有關連性，認為以之作為
    本案之證據應屬適當，自具有證據能力。
二、聲請簡易判決處刑意旨略以：被告為智慮成熟之成年人，應
    可預見提供帳戶存摺、提款卡及密碼予他人，可供詐騙集團
    遂行財產犯罪，竟基於幫助詐騙集團進行財產犯罪之未必故
    意，於民國97年5 月上旬某日間提供合作金庫商業銀行北高
    雄分行（下稱合作金庫）帳號0000000000000 帳戶（下稱系
    爭帳戶）存摺、金融卡及提款密碼給詐騙集團成員進行轉帳
    、提款，嗣詐騙集團成員意圖為自己不法所有，分別於：(一)
    97年5 月17日16時26分許，冒稱網路賣家及臺北郵局總行人
    員打電話給戊○○，以「轉帳時不小心按到約定帳戶，變成
    分期扣款，需配合操作提款機，以變更分期付款」方式，致
    戊○○陷於錯誤，於同日17時26分依指示匯款新台幣（下同
    ）12,571元至系爭帳戶；(二)97年5 月17日17時32分許，冒稱
    商家及第一銀行人員打電話給乙○○，以「匯款錯誤，需配
    合操作提款機，以變更帳戶內容」方式，致乙○○陷於錯誤
    ，於同日18時44分依指示匯款7,839 元至系爭帳戶；(三)97年
    5 月17日17時49分許，冒稱網路購物公司及台中銀行人員打
    電話給甲○○，以「轉帳時不小心按到約定帳戶，變成分期
    扣款，需配合操作提款機，辦理終止手續」方式，致甲○○
    陷於錯誤，於同日18時38分依指示匯款29,714元至系爭帳戶
    ；(四)於97年5 月17日18時25分許，冒稱華南銀行人員打電話
    給丁○○，以「有匯款誤植成分期扣款，需配合操作提款機
    ，以變更分期付款」方式，致丁○○陷於錯誤，於同日19時
    4 分依指示匯款17,021元至系爭帳戶；(五)97年5 月17日18時
    許，打電話給己○○，以「分期付款之設定有問題，需配合
    操作提款機，以變更設定」方式，致己○○陷於錯誤，於同
    日18時22分依指示匯款29,989元至系爭帳戶；以上各筆匯款
    旋遭詐欺集團成員提領。因認被告涉犯刑法第30條、339 條
    第1 項之幫助詐欺取財罪嫌；並以：(一)被告雖稱系爭帳戶遺
    失，但未向銀行掛失止付；(二)一般人之帳戶存簿、金融卡及
    密碼甚少同時遺失，甚至應該隨時變更密碼，以避免遭人盜
    領；(三)各被害人遭詐騙後，款項均匯入系爭帳戶，且旋遭提
    領一空，為其主要論據。
三、按犯罪事實應依證據認定之，無證據不得認定犯罪事實；不
    能證明被告犯罪者，應諭知無罪之判決；刑事訴訟法第154
    條第2 項、第301 條第1 項分別定有明文。刑事訴訟上證明
    之資料，無論其為直接或間接證據，均須達於通常一般之人
    均不致有所懷疑，而得確信其為真實之程度，始得據為有罪
    之認定，若關於被告是否犯罪之證明未能達此程度，而有合
    理懷疑之存在，致使無從形成有罪之確信，根據「罪證有疑
    ，利於被告」之證據法則，即不得遽為不利被告之認定（最
    高法院76年度台上字第4986號判例參照）。
四、訊據被告否認有幫助詐欺取財之犯行，辯稱：系爭帳戶是搬
    家時連同存簿、金融卡及密碼一併遺失，警察找我時，纔知
    已被詐騙集團使用，系爭帳戶是從事直銷領取業績獎金所設
    ，因為餘額不多，已有半年未使用；將存摺、提款卡、密碼
    放在一起，是因我不識字，也不常使用，所以密碼寫在提款
    卡上；我還有左營郵局、台東區中小企業銀行（下稱台東企
    銀）的存摺，比較經常使用，系爭帳戶因為少用，沒有跟郵
    局、台東企銀存摺擺放一起；我如果缺錢要賣帳戶，也應該
    3 本全部賣等語。經查：
  (一)系爭帳戶係被告於96年6 月4 日在合作金庫商業銀行北高雄
    分行所開設，且有同時申請金融卡及設定密碼，有合庫金庫
    新開戶建檔登錄單、各類存款分戶交易明細表、被告身分證
    正反面影本可稽（警卷第22、20頁）。而各被害人係97年5
    月17日遭詐騙，匯款至系爭帳戶後旋遭提領，業經戊○○、
    乙○○、甲○○、丁○○、己○○於警詢證述甚詳（警卷第
    4 至13頁），復有戊○○匯款12,571元、乙○○匯款7,839
    元、李祐汝匯款29,714元、丁○○匯款17,021元、己○○匯
    款29,989元至系爭帳戶之ATM 交易明細表及系爭帳戶當月交
    易資料查詢單可憑（警卷第14至18、21頁）；堪認各被害人
    係因受詐騙而匯款至系爭帳戶，並由詐騙集團提領得逞。
  (二)被告96年6 月4 日開戶存入1,000 元後，同年6 、7 、8 月
    間雖有存款、提款，惟至同年12月21日止之結餘金額僅50元
    。另至97年5 月14日始有存入50元之紀錄（此應係詐欺集團
    測試之用，詳後述），有合作金庫各類存款分戶交易明細表
    可憑（警卷第20頁），被告所稱開戶係從事直銷業務使用，
    僅曾使用半年，應屬有據。被告所稱97年5 月因搬家而遺失
    系爭帳戶之存摺、提款卡，是否確有其事，雖屬可疑，但被
    告並未積極報警處理，亦未向合庫金庫申辦掛失止付，或係
    因系爭帳戶僅結餘剩下50元，並無明顯防止存款遭人盜領之
    誘因，且是否報警或掛失，純屬個人利害關係考量，要非法
    律上或契約上有此義務，且以被告而言，應辦手續之勞費，
    與得保全之金額，兩者顯不相當，縱認輕忽自身權利，亦難
    加以苛責，更無法據此認定被告係提供帳戶供他人使用。
  (三)各被害人97年5 月17日遭詐騙匯款以前，系爭帳戶雖於97年
    5 月14日以金融卡轉帳匯入50元，因無法證明另有被害人遭
    詐騙而匯款，且該數額甚為微少，並不能排除係詐騙集團測
    試帳戶所為。實施詐騙者既以詐取財物為首要目標，固當確
    保所使用之帳戶資料確實可靠，否則設下圈套由受騙者匯入
    款項，如因帳戶突遭凍結，或遭局外人先行提領，勢必徒勞
    無獲。人頭帳戶縱可靠無虞，但經使用後，終將因被害人報
    案而曝露，為供處理詐騙所得款項之需要，以一定代價直接
    購買或借用人頭帳戶，固屬常態，然詐騙集團另以非法手段
    ，諸如詐騙、侵占或竊取等方式取得，亦不能加以排除，故
    被告所稱係連同存簿、金融卡及密碼一併遺失，並非完全不
    合情理。
  (四)被告教育程度係不識字，家庭經濟狀況貧寒，所稱：「會將
    存簿、金融卡及密碼放在一起，是因為我不識字，才把密碼
    寫在金融卡上，這樣看到密碼，就可以使用金融卡，當時搬
    家東西都要打包，東西那麼多，並不知道帳戶遺失，是我搬
    到高雄，警察找到我後，纔知道帳戶遺失」（原審卷第35、
    37頁，本院第21、34頁），應屬合情之論。況被告除系爭帳
    戶外，在此相同期間，另有左營郵局及臺東區中小企業銀行
    之帳戶，各筆存提出入原因，均與個人日常生活有關，使用
    情形正常，有被告提出之存摺影本所載明細可稽（原審卷第
    21、22頁；本院卷第35至44頁）。倘被告如因經濟困窮，而
    有意提供帳戶，換取金錢對價，何以未將郵局及臺東企銀帳
    戶一併交付，以取得更多之金錢對價？自難以系爭帳戶為詐
    騙集團所使用，即推論必由被告所提供交付。
五、按被告於刑事訴訟程序應受無罪推定，刑事訴訟法第161 條
    第1 項亦規定檢察官就被告犯罪事實，應負舉證責任，並指
    出證明之方法。因此檢察官對於起訴之犯罪事實，應負提出
    證據及說服之實質舉證責任，藉以為被告有罪之積極證明，
    或其指出證明之方法，說服法院以形成被告有罪之心證。本
    件公訴人憑以認定被告涉犯幫助詐欺罪嫌之論據，在客觀上
    顯未達於通常一般之人均不致於有所懷疑之程度，僅能證明
    有各被害人匯款至系爭帳戶，而無法證明被告究竟係於何時
    、何地，以何代價、或方法，提供系爭帳戶相關資料供詐騙
    集團使用，亦無法本於經驗法則與論理法則，依邏輯推理及
    演繹作用，據以認定被告有提供系爭帳戶供詐騙集團使用之
    行為。被告所辯帳戶遺失，依其個人教育及經濟情況等情，
    既非不合情理，致本院難以獲致有罪判決之確切心證。此外
    ，依卷內現存資料，復查無其他積極證據，足認被告確有公
    訴意旨所指之幫助詐欺取財犯行，原審以不能證明被告犯罪
    ，而為無罪之諭知，核無違誤。檢察官上訴意旨，猶執前詞
    指摘原判決不當，為無理由，應予駁回。
據上論斷，應依刑事訴訟法第368 條，判決如主文。
本案經檢察官鄭銘謙到庭執行職務。
中    華    民    國    98    年    5     月    11    日
                  刑事第五庭    審判長法  官  曾永宗
                                      法  官  任森銓
                                      法  官  王伯文
以上正本證明與原本無異。
本判決不得上訴。
中    華    民    國    98    年    5     月    11    日
                                      書記官  黎  珍


司法院資訊處製作；財團法人民間司法改革基金會備份。
